【裁判字號】    95,保險,23
【裁判日期】    950428
【裁判案由】    給付保險金
【裁判全文】
臺灣臺北地方法院民事判決              95年度保險字第23號
    原      告  甲○○
    訴訟代理人  連兆宗    律師
    被      告  國寶人壽保險股份有限公司
    法定代理人  丙○○
    訴訟代理人  乙○○
上列當事人間請求給付保險金事件，本院於民國95年3月31言詞
辯論終結，判決如下：
    主      文
被告應給付原告新臺幣壹佰捌拾萬貳仟伍佰元，及其中新臺幣肆
拾陸萬元自民國九十年三月六日起，新臺幣柒拾貳萬貳仟伍佰元
自九十三年三月十六日起，均至清償日止，按週年利率百分之五
計算之利息。
訴訟費用由被告負擔。
本判決於原告以新臺幣陸拾壹萬元供擔保後，得假執行。但被告
以新臺幣壹佰捌拾萬貳仟伍佰元供擔保後，得免為假執行。
    事      實
甲、原告方面
一、聲明：如主文所示。
二、陳述：
  (一)原告之父呂熊徵於民國八十九年七月七日以原告為被保險人
    與被告簽訂保單號號碼為0000000000號之美侖終身保險契約
    （下稱系爭保險契約）。依系爭保險契約約定，主壽險為新
    臺幣（下同）一百萬元；美好人生終身壽險為五十萬元，每
    年依週年利率百分之五單利增值；日額型住院終身，住院每
    日給付一千七百五十元；安心終身，意外、疾病致二、三級
    殘廢之安養費每日二萬元；癌症二單位，每單位二十萬元；
    癌症住院一單位，每日三千元；癌症門診一單位，每次一千
    五百元；研癌症手術一單位，每次三萬元；癌症出院居家療
    養一單位，每日一千五百元；癌症身故一單位，身故金五十
    萬元。嗣原告於九十三年三月五日發生車禍，腹部受創引發
    內出血，惡性胰臟腫瘤破裂，經住院開刀治療十日後出院，
    即於九十三年四月間向被告申請理賠，詎被告竟以系爭保險
    契約之要保人呂熊徵欠繳保險費，系爭保險契約已經失效為
    由拒絕理賠，經要保人呂熊徵提起確認系爭保險契約有效之
    訴，案經臺灣高等法院九十四年度保險上字第四六號判決確
    認系爭保險契約為有效，是被告拒絕理賠，顯無理由。
  (二)又況，原告於九十四年十二月十五日函請被告理賠時，經其
    函覆須檢具相關書件始得申請，原告復於九十五年一月六日
    檢具相關書件向被告申請理賠，詎被告另以系爭事故係於停
    效期間事故為由拒絕理賠。然系爭保險契約之要保人呂熊徵
    提起確認系爭保險契約有效之訴，係請求確認系爭保險契約
    自始有效，並非請求復效而已，且於臺灣高等法院九十四年
    度保險上字第四六號判決後，即於九十四年十二月七日將所
    欠繳之保險費給付予被告，詎被告仍僅同意原告就系爭保險
    契約復效而拒絕理賠，原告爰起訴請求被告給付保險金。而
    原告請求理賠金額共一百十八萬二千五百元，其中包括美好
    人生終身壽險六十萬（重大疾病一單位，每單位五十萬元，
    並自八十九年七月七日起按週年利率百分之五單利計算之增
    值）、日額型住院一萬七千五百元（以每日一千七百五十元
    計算，共計住院十日）、癌症四十萬元（每單位二十萬元，
    共計二單位）、癌症住院六萬元（每日六千元，共計住院十
    日）、癌症手術六萬元（每次六萬元，共計一次）、居家療
    養三萬元（每日三千元，共計住院十日）及門診一萬五千元
    （每次三千元，共計五次）。
三、證據：提出乙種診斷證明書一件、壽險保險單一件、臺灣高
    等法院九十四年度保險上字第四六號判決一件、律師函一件
    、函一件、存證信函三件、醫療費用繳費證明六件（以上均
    影本）等件為證。
乙、被告方面：
一、聲明：
  (一)原告之訴駁回。
  (二)如受不利益判決，被告願供擔保，請准宣告免為假執行。
二、陳述：
  (一)要保人呂熊徵於八十九年七月七日透過訴外人雙元保險經紀
    人股份有限公司負責人陳明宗，與被告簽訂系爭美侖終身保
    險契約及其附加險，保單號碼為0000000000。然系爭保險契
    約自九十二年七月七日即未繳交保險費，經被告四次依約向
    要保人呂熊徵所提供之帳戶請款，皆因金額不足未能轉帳成
    功，復經九十二年八月六日、同年九月一日二次催告要保人
    呂熊徵繳交保險費，則因招領逾期及遷移新址不明致郵件退
    回。被告遂依約自九十二年九月九日起，以系爭保險契約保
    單所累積之價值準備金，墊繳要保人呂熊徵自九十二年七月
    七日起至同年十二月二十四日止應繳交之保險費，復於九十
    二年十二月二十六日為墊繳催告，惟因其遷移新址不明致催
    告遭退回，而要保人呂熊徵於系爭保險契約要保書上填載之
    住址為台北市○○街五一號七樓，嗣於九十二年三月二十五
    日遷居台北縣新店市，竟未以書面通知被告其住居所已更改
    ，被告依系爭保險契約所載之最後住所為催告通知，應視為
    催告已合法送達，詎要保人呂熊徵經催告後逾三十日仍未繳
    交保險費，被告爰依保險法第一百十六條第一項、第二項規
    定及系爭保險契約保單條款第五條、第三十條約定，於催告
    到達後逾三十日即自九十三年一月二十八日起停止系爭保險
    契約之效力。是系爭保險契約於九十三年一月二十八日起至
    九十四年十二月七日止停止其效力，而原告之保險事故係發
    生於九十三年三月五日之停效期間，被告對於保險契約停止
    效力期間所發生之保險事故，自無給付保險金之責。
  (二)又被告催繳保費雖有以電話通知之情形，惟限於收費方式勾
    選收費員收取之保單，亦僅係收費員與保戶間聯繫之用，然
    最終仍須以書面向其要保書上所載之地址為催告，始符合保
    險法及保單條款規定。而要保人呂熊徵就系爭保險契約繳費
    方式係勾選金融機構轉帳，被告信賴要保人所提供之帳戶，
    有足夠之存款於繳費期日可供扣繳，無須書面催繳，故就被
    告所節省之管銷費用，給予要保人百分之一之保險費折扣。
    且要保人如欲使保險契約繼續生效，本於對價平衡之原則，
    即應善盡要保人之注意義務，使約定之扣款帳戶於應繳費期
    間有足夠之金額，否則要保人於受有保費折扣之優惠後，復
    放任其扣款帳戶存款不足，顯有違誠信原則。再者，如認要
    保書上記載要保人之電話號碼，保險人即有以電話催繳之義
    務，則對被告所課之義務未免過苛。然臺灣高等法院九十四
    年度保險上字第四六號判決以不正確之事實，據以認定被告
    催繳保險費過程不合法，顯欠公允。況且，要保人呂熊徵非
    系爭保險金之受益人，對原告請求之保險金並無請求權，而
    應由原告提起給付保險金之訴，即兼具確認系爭保險契約效
    力，故上開判決縱已確定，然對系爭保險金並不具既判力，
    是要保人呂熊徵對原告請求之保險金應無確認利益，上開判
    決依民事訴訟法第二百四十七條條第一項前段規定，顯欠缺
    合法之訴訟要件而屬無效判決，自無判決效力範圍可言。
三、證據：提出國寶人壽美侖終身保險保單條款一件、交寄大宗
    普通掛號函件存根二件、保險費催繳通知信封二件、墊繳保
    險費逾期催繳通知書一件（以上均影本）等件為證。
    理      由
一、本件原告起訴主張其父親呂熊徵於八十九年七月七日以其為
    被保險人與被告簽訂終身保險契約，依契約約定，主壽險為
    一百萬元，終身壽險為五十萬元，住院每日給付一千七百五
    十元，意外、疾病致二、三級殘廢之安養費每日二萬元，嗣
    其於九十三年三月五日發生車禍，腹部受創引發內出血，惡
    性胰臟腫瘤破裂，經住院開刀治療十日後出院，即於九十三
    年四月間向被告申請理賠，詎被告竟以要保人呂熊徵欠繳保
    險費，系爭保險契約已經失效為由拒絕理賠，經要保人呂熊
    徵提起確認系爭保險契約有效之訴，案經臺灣高等法院判決
    確認系爭保險契約為有效，惟被告仍拒絕理賠，為此依保險
    契約訴請被告給付保險金一百八十萬二千五百元，及依法定
    利率計算之利息等語；被告則以要保人呂熊徵自九十二年七
    月七日即未繳交保險費，經其四次依約向要保人呂熊徵請款
    ，皆未能受償，其嗣後並二次催告要保人呂熊徵繳交保險費
    ，復因招領逾期及遷移新址不明致郵件退回，其遂依約以系
    爭保險契約累積之價值準備金，墊繳要保人呂熊徵應繳之保
    險費，其嗣後仍再依契約上地址為墊繳催告，惟均因要保人
    遷移新址不明致催告遭退回，其依約業已合法催告通知，要
    保人呂熊徵經催告後逾三十日仍未繳交保險費，其乃依約於
    催告到達後逾三十日起停止系爭保險契約之效力，本件原告
    之保險事故係發生在停效期間，其對於保險契約停止效力期
    間所發生之保險事故，自無給付保險金之責云云資為抗辯。
二、經查，本件兩造均不否認原告父親呂熊徵曾於八十九年七月
    七日以其為被保險人與被告簽訂終身保險契約，依契約約定
    ，主壽險為一百萬元，終身壽險為五十萬元，住院每日給付
    一千七百五十元，意外、疾病致二、三級殘廢之安養費每日
    二萬元，嗣原告於九十三年三月五日發生車禍，腹部受創引
    發內出血，惡性胰臟腫瘤破裂，經住院開刀治療十日後出院
    ，隨後於九十三年四月間向被告申請理賠，而被告則以要保
    人呂熊徵欠繳保險費，系爭保險契約已經失效為由拒絕理賠
    ，經要保人呂熊徵提起確認系爭保險契約有效之訴，案經臺
    灣高等法院以九十四年度保險上字第四六號判決，確認兩造
    間系爭保險契約為有效，上開事實亦有診斷證明書、壽險保
    險單、臺灣高等法院九十四年度保險上字第四六號判決、律
    師函、存證信函、醫療費用繳費證明等件影本為證。本件兩
    造所爭執者，主要乃原告於系爭契約停效期間內發生出險事
    故，是否仍得依保險契約請求被告給付保險金。按「人壽保
    險之保險費到期未交付者，除契約另有訂定外，經催告到達
    後逾三十日，仍不交付時，保險契約之效力停止。催告應送
    達於要保人，或負有交付保險費義務之人之最後住所或居所
    。保險費經催告後，應於保險人營業所交付之。」保險法第
    一百十六條第一項第二項定有明文，台灣高等法院即依上開
    理由，及兩造間保險契約約定，以被告於保戶欠繳保費時，
    除以郵件通知外，另有以電話通知方式催告保戶情形，而本
    件要保人呂熊徵於欠繳保費時，被告僅以郵件通知要保人，
    未再以要保人留存於契約上之電話號碼通知要保人，顯有違
    誠信，認為被告未合法催告要保人；同時，台灣高等法院又
    以停止效力之保險契約要保人，如於最後一次應繳保險費之
    日起二年內，清償保險費及其他費用，保險契約即於翌日恢
    復效力，無經保險人同意之必要，而保險人於此二年期間內
    之保險契約終止權受到限制，逾此兩年期間者，除契約另有
    約定外，雖保險人得終止保險契約，惟在未終止前，要保人
    仍得為繳納保險費之行為，本件原告既未合法通知要保人繳
    納逾期保險費，系爭保險契約尚未停止效力等理由，認為本
    件被告與要保人呂熊徵所簽定之保險契約迄今仍屬有效，上
    開論據，有台灣高等法院上開判決影本在卷可稽。
三、本件要保人呂熊徵與被告間所簽定之系爭保險契約既仍屬有
    效，而被保險人即本件原告復因保險事故之發生受有損害，
    被告對於原告所計算之保險金金額亦不爭執（參本院九十五
    年三月三十一日言詞辯論筆錄），則原告依保險契約請求被
    告給付保險金一百八十萬二千五百元，其中四十六萬元自九
    十年三月六日起至清償日止，另七十二萬二千五百元自九十
    三年三月十六日起至清償日止，均按週年利率百分之五計算
    之利息，即有理由，應予准許。
四、假執行之宣告
    本件兩造均陳明願供擔保，請准宣告假執行或免為假執行，
    經核均無不合，原酌定相當擔保金額分別准許之。
結論：本件原告之訴為有理由，依民事訴訟法第七十八條、第三
百九十條第二項、第三百九十二條第二項，判決如主文。
中      華      民      國    95    年    4   月  28  日
                        民事第二庭法  官  汪漢卿
以上正本係照原本作成
如對本判決上訴，須於判決送達後20日內向本院提出上訴狀
中      華      民      國    95    年    4   月  28  日
                                  書記官  許婉如


司法院資訊處製作；財團法人民間司法改革基金會備份。
